【裁判字號】    96,上,1046
【裁判日期】    970318
【裁判案由】    損害賠償
【裁判全文】
臺灣高等法院民事判決                  96年度上字第1046號
上  訴  人  甲○○
訴訟代理人  辛武律師
被  上訴人  丁○○
            丙○○
            乙○○
            戊○○
上列四人共同
訴訟代理人  張元宵律師
複  代理人  賴見強律師
複  代理人  古宏彬律師
                      共同送達代收人  陳長文律師
                      住台北市○○○路201號7樓
上列當事人間損害賠償事件，上訴人對於中華民國96年10月17日
臺灣士林地方法院96年度重訴字第204號第一審判決提起上訴，
，本院於97年3月4日言詞辯論終結，判決如下：
    主  文
原判決關於命上訴人給付(一)、被上訴人戊○○逾新台幣112萬
5000元本息、(二)、被上訴人丁○○逾新台幣152萬5472元本息、
(三)、丙○○及乙○○各逾新台幣62萬5000元本息及該部分假執行
之宣告，暨訴訟費用之裁判（除確定部分外）均廢棄。
前開廢棄部分，被上訴人在第一審之訴及其假執行之聲請均駁回
。
其餘上訴駁回。
第一審（除確定部分外）、第二審訴訟費用由上訴人負擔十分之
七，餘由被上訴人負擔。
    事  實
甲、上訴人方面：
壹、聲明：
(一)、原判決不利於上訴人部分廢棄。
(二)、上開廢棄部分，被上訴人在第一審之訴及假執行之聲請均駁
    回。
貳、陳述：除與原判決記載相同者外，補稱略以：
一、原判決以被上訴人請求核定龍嚴人本有限公司葬儀服務估價
    帳單，查有下列殯葬費應予刪除：
１、謝啟14萬7000元，目前社會無此習慣，應予刪除。
２、骨灰罐1個，原判定8萬元，據一般葬儀社最高級品，為1萬5
    000元，超出部份應予刪除6萬5000元。
３、追思手冊60張，最高不超出2000元，應予刪除7萬元。
４、三機攝影機，原審判賠4萬5000元，其實2萬元為已足，應刪
    除2萬5000元。
５、舞台前排垂放，原判定5萬4000 元，在目前社會殯葬儀式實
    無此項舞台裝設，應予刪除。
６、拱形門垂布修飾，原判定4萬5000元顯有過高，應刪除3萬元
    。
７、最左右兩側布幔十字架，原判定 5萬6000元顯有過高，應刪
    除4萬元。
８、最左右兩側走道花，原判定6萬3000元顯有過高，應刪除5萬
    元。
９、唱詩班LRUSSE區，原判定3萬2000元顯有過高，應刪除2萬元
    。
１０、靈堂花山，換花山5/20日，原判定 1萬8000元顯有過高，應
    刪除9000元。
二、原判決核定精神撫慰金450萬元過高。
三、第3人意外保險給付金額150萬元應予扣除。
乙、被上訴人方面：
壹、聲明：上訴駁回。
貳、陳述：除與原判決記載相同者外，補稱略以：
一、被上訴人領取之強制汽車責任保險給付150萬元，由四人平
    均受領各37萬5000元。
    理  由
一、
(一)、被上訴人主張：上訴人於民國（下同）95年4月26日晚間6時
    20 分許，騎乘車牌號碼CJZ-509號重型機車，沿臺北市○○
    ○道由南往北上山方向行駛，行經仰德大道1段46 號前行人
    穿越道，本應注意行經行人穿越道前，應減速慢行，遇有行
    人穿越時，無論有無交通警察指揮或號誌指示，均應暫停讓
    行人先行通過，且依其情形無不能注意之情事，竟疏未注意
    ，其機車車頭正面撞擊站在仰德大道46號前欲穿越行人穿越
    道之被害人楊壽延，楊壽延遭撞擊後飛起並掉落於行人穿越
    道北方7.6 公尺處，受有腦挫傷、頭部外傷等傷害，送醫後
    不治死亡。上訴人違反道路交通安全規則，騎乘重機車肇事
    致楊壽延死亡，應負損害賠償責任。被上訴人戊○○為楊壽
    延之配偶，被上訴人乙○○、丁○○、丙○○為楊壽延之子
    女，因上訴人本件侵權行為受有下述損害：(一)丁○○所受損
    害計：支出醫藥費及殯葬費等計新臺幣 （以下同 ） 232萬
    6834元、慰撫金250萬元，合計482萬6834元。(二)、戊○○、
    丙○○、乙○○各慰撫金 250萬元，爰依民法笫184 條、第
    192條第1項、第194 條等侵權行為損害賠償法則，請求上訴
    人應給付丁○○ 482萬6834元，給付戊○○、丙○○、乙○
    ○各 250萬元，及均自附民起訴狀繕本送達翌日起至清償日
    止按年息百分之5計算之利息。
(二)、上訴人對其於上揭時、地，騎乘重機車，疏未注意，撞及楊
    壽延，致楊壽延死亡，及被上訴人等為楊壽延之配偶、子女
    等情不爭執。但辯以被上訴人主張支出之殯葬費，其中多筆
    並非必要費用，又原審酌定之慰撫金過高，另被上訴人已受
    領強制汽車責任保險給付150萬元，應予扣除等語。
(三)、原審判命上訴人應給付丁○○醫藥費、殯葬費等計102萬542
    2元及慰撫金100萬元，合計202萬5422 元；給付被上訴人戊
    ○○慰撫金150萬元；丙○○、乙○○慰撫金各100萬元本息
    ，駁回被上訴人其餘請求。被上訴人未就其敗訴部分聲明不
    服。上訴人就其敗訴部分提起上訴。
二、本件兩造不爭執事項如下述：
(一)、上訴人於上揭時、地，疏未注意行經行人穿越道，應減速慢
    行，作隨時停車之準備，其機車車頭正面撞擊於行人穿越道
    由東往西穿越道路之行人楊壽延，楊壽延遭撞擊後飛起並掉
    落於行人穿越道北方7.6 公尺處，受有腦挫傷、頭部外傷等
    傷害，送醫後於同日晚間 9時51分不治死亡等情，有台灣士
    林地方法院95年度相字笫338 號相驗卷附道號交通事故現場
    圖、道路交通事故調查報告表、法醫驗斷書、相驗屍體證明
    書、現場照片、證人高銘「言憲」95年4月27 日訊問筆錄等
    可稽。
(二)、被上訴人戊○○為被害人楊壽延之配偶；被上訴人丁○○、
    丙○○、乙○○分別為被害人楊壽延之子女。
(三)、被上訴人因被害人楊壽延死亡領取汽車強制責任保險給付
    150萬元，有被上訴人提出之存簿影本可稽。
三、按不法侵害他人致死者，對於支出醫療費用或殯葬費之人，
    亦應負損害賠償責任。不法侵害他人致死者，被害人之父、
    母、子、女及配偶，雖非財產上之損害，亦得請求賠償相當
    之金額。民法第192條第1項、第194 條分別定有明文。上訴
    人不法侵害楊壽延，即應對被上訴人因而所受之損害，負賠
    償責任。茲審酌被上訴人因被害人楊壽延死亡，本件所得請
    求上訴人賠償之金額，爰分述如下：
(一)、醫藥費、殯葬費部分：
１、被上訴人丁○○起訴主張其支出醫藥費及殯葬費等共計 232
    萬6834元，原審准許部分為：、醫藥費2788元、、太平
    間費用2000元、、懷恩堂費用2萬7000 元、、謝啟14萬
    7000 元、、龍嚴人本服務股份有限公司 （下稱龍嚴公司
    ）禮儀服務費 70萬2631元（追加服務811096元折讓15%後為
    689431元、政府規費洗著殮5200元、靈堂租金8000元，合計
    702631元[689431+5200+8000=702631]（ 含靈堂佈置、相片
    、花山、衛生紙、入殮工人、棺木、禮體淨身、十字水被、
    骨灰罐、描金刻字、瓷相、靈車、車輛、扶棺人員、遺體接
    運、追思光碟、攝影機、追思手冊、花藝、布幔、詩區裝飾
    等）、、美國SkylawnMemoria  lPark墓地8萬4483元（美
    金2,640.08元）、、美國世界日報訃聞刊登費用 5萬9520
    元，合計102萬5422元（ 被上訴人丁○○未就原審駁回部分
    聲明不服）。
２、上訴人爭執下列殯葬費用為非必要：謝啟14萬7000元、
    、龍嚴公司服務費中之舞台前排垂放 5萬4000元。另龍嚴公
    司服務費中之下列費用過高： 骨灰罐8 萬元，應刪除6萬
    5000元。、追思手冊60張7萬2000元，應刪除7萬元。、
    三機攝影4萬5000元，應刪除2萬5000元。、拱形門垂布修
    飾4萬5000元，應刪除 3萬元。、最左右兩側布幔十字架5
    萬6000元，應刪除4萬元。、最左右兩側走道花6萬3000元
    ，應刪除5萬元。、唱詩班LRUSSE 區3萬2000元，應刪除2
    萬元。、靈堂（花山）4/25，換花（花山）5/20日（應為
    5/02之誤）1萬8000元，應刪除9000元。
３、按殯葬費為收殮及埋葬費用，其賠償範圍應以實際支出之費
    用，並斟酌被害人當地之習俗、被害人之身分、地位及生前
    經濟狀況決定之。又花山式堂係葬禮中塔蓋作為擺設靈堂、
    鮮花，做為告別式場用，此部分支出亦屬必要之殯葬費用。
    查楊壽延係基督教教友，有訃告可參（見附民卷第12頁），
    則龍嚴公司服務費中之舞台前排垂放 5萬4000元、拱形門垂
    布修飾4萬5000元、左右兩側布幔十字架5萬6000元、左右兩
    側走道花6萬3000元、靈堂（花山）換花（花山）1萬8000元
    等費用（實際收費折讓15% ），堪認係被上訴人依其宗教信
    仰支出之靈堂佈置及告別式場費用，應屬必要費用。另唱詩
    班LRUSSE區3萬2000元、追思手冊 7萬2000元、三機攝影4萬
    5000元亦為基督教喪禮之必要程序，應屬必要費用。另被害
    人及家人均具相當資力（見後述 ），則骨灰罐8萬元亦與被
    害人身分相當，為必要費用。至謝啟14萬7000元（實付12萬
    4950元）為喪家對與祭者或致贈花籃等之致謝之禮儀，尚非
    殯葬必要費用，上訴人主張應予刪除，為有理由。
４、依上所述，被上訴人丁○○請求之殯葬費於90萬0472元範圍
    內為有理由（ 102萬5422元-12萬4950元=90萬0472元），逾
    此數額為為理由。
(二)、慰撫金部分：
１、被上訴人戊○○請求 150萬元、丁○○、丙○○、乙○○三
    人各請求 100萬元（被上訴人逾上開部分之請求經原審判決
    駁回，被上訴人未聲明不服）。
２、查被害人楊壽延係29年2 月生，為被上訴人戊○○之妻，被
    上訴人乙○○、丁○○、丙○○之母。被害人楊壽延有財產
    總額約 2千餘萬元；被上訴人戊○○年扣繳所得稅給付總額
    約600餘萬元，財產總額約1億餘元，被上訴人丁○○年扣繳
    所得稅給付總額約 80餘萬元，另有財產總額約600餘萬元；
    丙○○年扣繳所得稅給付約200萬元，財產總額約600萬元；
    乙○○年扣繳所得稅給付總額約 300萬元，財產總額約1500
    萬元，有稅務電子閘門財產所得調件明細表可按（見本院卷
    第65-79頁）。上訴人現年25歲（71年8月生）技術學院畢業
    ，在宏隆貿易股份有限公司擔任維修人員，底薪 2萬6000元
    ，家庭經濟情況不佳，有薪資明細、里長證明書可按（見原
    審卷第27、28頁）。爰斟酌被害人及兩造資力及本件車禍發
    生等情狀，認被上訴人戊○○請求慰撫金 150萬元，被上訴
    人丁○○、丙○○、乙○○分別請求慰撫金100 萬元均屬適
    當，應予准許。
(三)、依上所述，被上訴人戊○○、丁○○、丙○○、乙○○因楊
    壽延之死亡，得請求上訴人賠償之損害分別為戊○○慰撫金
    150萬元，丁○○醫藥及殯葬費90萬0472元及慰撫金100萬元
    ，合計190萬0472元；丙○○、乙○○各慰撫金100 萬元。
(四)、本件被上訴人得請求之數額：
１、按保險人依強制汽車責任保險法規定給付之保險金，視為加
    害人或被保險人損害賠償金額之一部分，加害人或被保險人
    受賠償請求時，得扣除之，強制汽車責任保險法第30條定有
    明文。
２、本件被上訴人已領汽車強制責任保險給付 150萬元，依法即
    應予扣除。被上訴人主張四人各扣除1/4即37萬5000元。
    從而，被上訴人於本件得請求金額為：戊○○ 112萬5000元
    （  150萬-37.5萬=112.5萬 ）、丁○○ 152萬5472 元 （
    190.0472萬-37.5萬=152.5472萬）、丙○○、乙○○各62萬
    5000元（100萬-37.5萬=62.5萬）。
四、綜上所述，被上訴人依侵權行為法則請求上訴人給付戊○○
    112萬5000元、丁○○152萬5472元、丙○○、乙○○各62萬
    5000元及各自95年12月15日（起訴狀繕本送達被告翌日）起
    至清償日止，按年息5%計算之利息部分為有理由，應予准許
    。逾上開範圍之請求，為無理由，應予駁回。乃原審命上訴
    人給付戊○○150萬元、丁○○202萬5422元、丙○○及乙○
    ○各 100萬元並加計遲延利息。原審就超過上開應准許部分
    ，為上訴人敗訴之判決，並為假執行之宣告，自有未洽。上
    訴意旨指摘原判決此部分不當，求予廢棄改判，為有理由，
    爰由本院將原判決此部分廢棄，並改判如主文第二項所示。
    至被上訴人之請求應准許部分，原審判命上訴人給付，並為
    假執行之宣告，核無違誤，上訴意旨，就此部分，仍執陳詞
    ，指摘原判決不當，求予廢棄，為無理由，應駁回其上訴。
五、本件事證已明，兩造其餘攻擊防禦方法，經核與本判決之結
    果不生影響，爰不一一論述。
六、據上論結，本件上訴為一部有理由，一部無理由，依民事訴
    訟法第450條、第449條第1項、第79條，判決如主文。
中    華    民    國    97    年    3    月    18   日
                    民事第八庭
                        審判長 法  官 劉勝吉
                               法  官 鄭威莉
                               法  官 滕允潔
正本係照原本作成。
如不服本判決，應於收受送達後20日內向本院提出上訴書狀，其
未表明上訴理由者，應於提出上訴後20日內向本院補提理由書狀
（均須按他造當事人之人數附繕本）上訴時應提出委任律師或具
有律師資格之人之委任狀；委任有律師資格者，另應附具律師資
格證書及釋明委任人與受任人有民事訴訟法第466條之1第1項但
書或第2項（詳附註）所定關係之釋明文書影本。
中    華    民    國    97    年    3     月    18    日
                               書記官 黃麗玲
附註：
民事訴訟法第466條之1（第1項、第2項）：
對於第二審判決上訴，上訴人應委任律師為訴訟代理人。但上訴
人或其他法定代理人具有律師資格者，不在此限。
上訴人之配偶、三親等內之血親、二親等內之姻親，或上訴人為
法人、中央或地方機關時，其所屬專任人員具有律師資格並經法
院認為適當者，亦得為第三審訴訟代理人。


司法院資訊處製作；財團法人民間司法改革基金會備份。
